【裁判字號】    99,訴,2102
【裁判日期】    991130
【裁判案由】    返還借款等
【裁判全文】
臺灣板橋地方法院民事判決              99年度訴字第2102號
原      告  王英綢
訴訟代理人  劉君豪律師
被      告  邱玉書
訴訟代理人  高烊輝律師
上列當事人間請求返還借款事件，經本院於民國99年11月18日言
詞辯論終結，判決如下：
    主  文
原告之訴及假執行之聲請均駁回。
訴訟費用由原告負擔。
    事實及理由
壹、程序方面：按訴狀送達後，原告不得將原訴變更或追加他訴
    ，但有擴張或減縮應受判決事項之聲明情形者，不在此限，
    民事訴訟法第255條第1項第3款定有明文。本件原告原聲請
    支付命令係聲明「請求相對人（即被告）應給付聲請人（即
    原告）新台幣（下同）224萬2,500元及自支付命令送達翌日
    起至清償日止，按年息5%計算之利息」，經被告提出異議，
    視為起訴後，原告嗣於99年8月31日本院審理中提出準備理
    由１狀變更為「請求被告應給付原告521萬2,500元及自支付
    命令送達翌日起至清償日止，按年息5%計算之利息」，核仍
    本於同一訴訟標的，而僅係擴張應受判決事項之聲明，合於
    前揭法條規定，尚屬無礙，應予准許。
貳、實體方面：
  一、原告主張：
    (一)原告與被告係夫妻關係，被告常為資金週轉之故而持支票
      向原告借錢，而原告因信賴被告，是對於被告交付之支票
      並未仔細查看發票人之記載是否有誤。被告所交付支票號
      碼DA0000000、金額133萬2,500元之支票（發票人協能工
      業股份有限公司，以下簡稱協能公司，下稱支票1）旁有
      被告邱玉書之簽名，且與票據號碼RB0000000（發票人協
      能公司，發票日92年7月22日，金額110萬元，下稱支票2
      ）、票據號碼AN0000000（發票人協明實業股份有限公司
      ，以下簡稱協明公司，金額80萬元，下稱支票3）及票據
      號碼LA0000000（發票人協明公司，金額198萬元，下稱支
      票4）等4張支票之票背均蓋有被告邱玉書之印文，衡諸常
      理，被告若無向原告借錢，豈會在票背蓋章？被告若無持
      票向原告周轉，又豈會在票旁簽名？是被告所辯無非卸責
      之詞。而被告向原告借錢時，亦開立利息票（票據號碼
      AN0000000，發票人協明公司，金額13萬元，下稱支票5）
      予原告，雖曾於88年10月1日跳票，然隨即於同年月7日以
      現金補足，益證被告有向原告借款之事實。而原告於91年
      8月20日與同年10月22日，分別將定存解約並提領60萬、
      50 萬元，此即前述金額110萬元支票之提款證明；又原告
      於81年10月14日中途將定存解約並提領80萬元，此為前述
      金額80萬元支票之提款證明，均可證被告向原告借錢之事
      非虛。被告係持用票據向原告借款，而原告均交付現金予
      被告，系爭5張支票均係由擔任協能公司總經理之被告所
      簽發，原告僅係協能公司之登記負責人，被告未得到負責
      人（即原告）授權即擅自拿原告之印章簽發支票，而系爭
      5張支票上之公司大小章皆由被告所蓋。而原告與被告之
      子邱顯鏡，有幫原告去領錢，原告看到被告開的支票就付
      錢。但原告交錢給被告時，並無其餘第三人在場等語。
    (二)爰依消費借貸之法律關係，聲明請求被告應給付原告
      5,212,500元，及自支付命令送達翌日起按年利率5%計算
      之利息；並陳明願供擔保，請准宣告假執行。
 二、被告則以：
   (一)系爭5張支票均係由原告任意取用協能、協明公司之大小章
     所自行開立，並非真實票據，自不足作為消費借貸之適法
     憑據：
   1.訴外人協能公司為家族企業，成立於62年，向由被告親人
     擔任公司股東及出任監察人，並由被告實際負責協能公司
     之操作，惟於75年至92年6月間，曾借原告名義掛名擔任協
     能公司之負責人，然自92年6月10日起，協能公司已改由被
     告之子邱顯鏡擔任董事長。訴外人協明公司則成立於57年
     ，亦為家族企業，向由被告擔任負責人，且亦於近年改由
     被告之子邱顯鏡擔任董事長。
   2.原告所持系爭5張支票，事實上均係由原告以家族企業之名
     義負責人身分，或家族企業實際負責人（即被告邱玉書）
     配偶之身分，任意取用協能、協明公司大小章自行開立，
     系爭5張支票並非真實票據，此可由系爭5張支票之必要記
     載事項均有如下明顯錯誤即足證之：
   支票號碼RB0000000、發票人協能公司、發票日92年7月22
     日，面額110萬元之無記名支票（即支票2）：
     (1)協能公司之董事長於92年6月10日至95年6月9日已變更
        為邱顯鏡，然系爭支票上之發票人竟仍錯誤蓋用前任登
        記負責人邱王英綢（即原告，現已撤冠夫姓）之小章，
        據此足認系爭支票絕非是由協能公司財會人員所開立之
       「公司票」（蓋如係由協能公司財會人員正式開立，絕
        無可能產生此等明顯錯誤）。
     (2)另系爭支票背面之背書章專用區疑似為邱玉書之小章，
        亦非由被告蓋用，被告爰併否認其真正。
   支票號碼DA0000000、發票人協能公司、發票日不詳年12月
     31日，面額133萬2500元之支票（即支票1）：
     (1)系爭支票之發票日記載，竟經過多次塗改，由系爭支票
        影本觀之，似由82年起塗改為84、86、88年，最後記載
        為91年，極端明顯異於常情。
     (2)協能公司於82年至91年間，固借用邱王英綢（即原告）
        名義掛名擔任負責人，但系爭支票上之發票人小章處，
        竟於左側先誤蓋被告邱玉書之小章，且又於右側同時加
        蓋原告之小章，據此足認系爭支票絕非是由協能公司財
        會人員所開立之「公司票」（蓋如係由協能公司財會人
        員開立，絕無可能產生此等明顯錯誤）。
     (3)另系爭支票背面之背書章專用區及領款人背書區上所加
        蓋疑似為邱玉書之小章，亦非由被告蓋用，被告爰併否
        認其真正。
     (4)而原告所提系爭支票影本，至多只能證明該支票係由標
        示為被告使用（按即「玉書用」）之「支票簿」所開出
        ，並非表示指該支票為被告所親自開立，亦絕非被告就
        該支票之簽名，原告所陳，亦無足採。
   支票號碼AN0000000、發票人協明公司、發票日不詳年4月
     16日，面額80萬元之記名支票（即支票3）：
     (1)協明公司過往向由被告擔任負責人，原告從未掛名。然
        系爭支票上發票人之小章欄，除蓋用被告邱玉書之小章
        外，竟同時又蓋用原告之小章，且原告之小章更疊蓋在
        被告之小章上。復且，依票據法第11條第3項規定，票
        據改寫需由發票人在改寫處簽名，系爭支票即應於發票
        日修改處加蓋發票人即協明公司之小章（即被告邱玉書
        之小章），藉以記明修改意旨；然系爭支票於發票日之
        修改處，竟又錯誤蓋用原告之小章。據此足認，系爭支
        票絕非是由協明公司財會人員所開立之「公司票」（蓋
        如係由協明公司財會人員正式開立，絕無可能產生上開
        明顯錯誤）。
     (2)又據系爭支票影本觀之，發票日之年份遭塗改，且加蓋
        原告之小章，致無法辨識正確年份。
     (3)另系爭支票背面之背書章專用區、及領款人背書區上所
        加蓋疑似為邱玉書之小章，亦非由被告蓋用，被告爰併
        否認其真正。
   支票號碼LA0000000、發票人協明公司、發票日91年或96年
     6月30日，面額198萬元之無記名支票（即支票4）：
     (1)系爭支票與原告先前所提出之前開3張支票相同，均係
        由原告任意取用公司大小章自行開立。
     (2)查系爭支票之發票日記載，亦經過塗改，由系爭支票影
        本觀之，似由96倒填塗改為91年，明顯異於常情。
   支票號碼AN0000000、發票人協明公司、發票日86年或88年
     2月7日，面額13萬元之無記名支票（即支票5）：
     (1)系爭支票之發票日記載，亦經過塗改，由系爭支票影本
        觀之，似由86年塗改為88年，亦異於常情。
     (2)原告提出上開協明公司之公司票（面額13萬元）, 據此
        主張被告交付利息票云云，惟，系爭支票之小章誤蓋為
        原告（即邱王英綢），且遭台北市票據交換所以『發票
        人簽章不符』退票在案，據此足見被告前開所辯非虛。
     (3)又原告主張被告於上開支票退票後，另以現金13萬元補
        足利息，惟由原告提出之現金入帳資料，實無從判斷究
        由何人給付及其給付原因為何，原告所陳委不足採。
   (二)本件被告如確有向原告借貸款項，衡諸一般交易常情，應
     係由被告簽發本票或開立由被告擔任公司負責人之支票（
     公司票），向原告借款，始可確保原告之債權。惟如原告
     所訴意旨，被告係分別持協能公司、協明公司開立之支票
     1至支票4等支票4紙向原告借錢，且依票面所載文義，原告
     亦為支票之發票人公司負責人，並於各該支票發票人處蓋
     用原告之小章，果若為真（被告否認之），豈非被告分別
     以原告擔任公司負責人之公司票向原告借貸款項？此情實
     殊難想像，據此足認原告所陳，顯然有悖於交易常情，違
     反經驗與論理法則，委不足採。
   (三)按民法第474條所定之金錢借貸契約為要物契約，借款交付
     予借款人後，消費借貸始有效成立。本件被告實未向原告
     借貸系爭款項，原告更從未交付系爭款項予被告，兩造間
     確實未成立消費借貸關係。原告徒以被告分別持支票1至支
     票4等支票4紙向原告借錢，欲以作為兩造間成立借貸關係
     之證據，殊屬無據。是以，本件應由原告對於已交付系爭
     款項予被告，及消費借貸關係有效成立之積極事實（如：
     借貸時間、次數、借貸原因、利息約定、返還期限等），
     負舉證責任。另據原告提出之泰山鄉農會「解除定存」、
    「提款」之交易明細資料，至多僅可證明原告有向泰山鄉農
     會「解除定存」、「提領款項」之事實，實無法據此證明
     原告實際上有「交付借款」予被告之事實，故原告仍未能
     證明其與被告間已有效成立消費借貸關係至明等語，資為
     抗辯。併為答辯聲明：(1)原告之訴駁回。(2)陳明如受不利
     判決，願供擔保請准宣告假執行。
三、得心證之理由：
  (一)原告主張之上開事實，固據提出系爭支票5紙等件為證（見
    本院99年度司促字第23113號卷第4至6頁、臺灣板橋地方法
    院三重簡易庭99年度司重調字第176號卷第17至18頁）；惟
    被告否認兩造間有何消費借貸之法律關係，並以上情置辯。
    是本件所應審究者，乃在於兩造間是否有5,212,500元之消
    費借貸法律關係存在？
  (二)按「當事人主張有利於己之事實者，就其事實有舉證之責任
    。」，民事訴訟法第277條前段定有明文。是依「民事訴訟
    如係由原告主張權利者，應先由原告負舉證之責，若原告先
    不能舉證，以證實自己主張之事實為真實，則被告就其抗辯
    事實即令不能舉證，或其所舉證據尚有疵累，亦應駁回原告
    之請求。」，「請求履行債務之訴，除被告自認原告所主張
    債權發生原因之事實外，應先由原告就其主張此項事實，負
    舉證之責任，必須證明其為真實後，被告於其抗辯事實，始
    應負證明之責任，此為舉證責任分擔之原則。」（最高法院
    17年上字第917號、43年臺上第377號判例意旨參照）。次按
    「稱消費借貸者，謂當事人一方移轉金錢或其他代替物之所
    有權於他方，而約定他方以種類、品質、數量相同之物返還
    之契約。」，民法第474條第1項亦規定甚明。又按「當事人
    主張有金錢借貸關係存在，須就其發生所須具備之特別要件
    即金錢之交付與借貸意思表示相互一致負舉證責任。而交付
    金錢之原因多端，或為買賣，或為贈與，或因其他之法律關
    係而為交付，非謂一有金錢之交付，即得推論授受金錢之雙
    方即屬消費借貸關係。若僅證明有金錢之交付，未證明借貸
    意思表示互相一致者，尚不能認有金錢借貸關係存在。」，
    是依上開規定，消費借貸契約於性質上係屬要物契約，除須
    交付金錢或其他代替物並移轉所有權於他方，尚須當事人間
    具有借貸意思表示之合致，始能成立，則倘若未能證明曾為
    金錢之交付，更無從證明借貸意思表示互相一致，自不能認
    有金錢借貸關係之存在。
  (三)本件原告主張被告曾陸續向原告借款如附表編號1至編號4所
    示之金額，合計共5,212,500元等情，固據其提出系爭支票
    5紙、退票及存款明細、泰山鄉農會鄉單存款交易明細表各1
    紙等件為證，惟查：
  1.協能公司之董事長業於92年6月10日至95年6月9日已變更為
    邱顯鏡，而原告未曾擔任協明公司負責人之事實，有協能公
    司之股份有限公司變更登記表影本2紙在卷可參（見本院99
    補字第1370號卷第35、36頁），且為兩造所不爭，堪信為真
    ，然觀諸支票1部分，發票人欄併列協能公司、原告與未曾
    擔任該公司名義負責人之被告印文；支票2部分，發票日為
    92年7月22日，發票人欄除協能公司外，另蓋有當時已未擔
    任該公司負責人即原告之印文；支票3、4、5部分，發票人
    欄則併列協明公司與未曾擔任該公司負責人之原告印文。另
    上開支票5紙，除支票2發票日未經塗改外，支票1部分發票
    日年度部分，即曾有80、81、82、86、88、91年等多次更改
    紀錄；支票3部分發票日年度未有記載；支票4部分則自96年
    塗改為91年；支票5部分自86年更改為88年；而其中支票3、
    4、5等3紙以協明公司為發票人之支票，又均蓋有未曾擔任
    該公司負責人之原告印文，是上開支票苟係被告簽發交付，
    何以就協明公司、協能公司負責人為何？公司負責人小章為
    何？竟混淆不清，顯違一般商業習慣及謹慎正當從事交易之
    公司負責人所當為，則該支票是否為確由被告所簽發交付，
    已殊值可疑。
  2.原告另稱支票1、2、3、4票背均蓋有被告之印文，支票2旁
    另有被告之簽名，足資證明被告曾向原告借貸云云，惟查上
    開票背上之印文係屬真正之情，固經被告於本院審理中所不
    爭執，然被告亦辯稱該等印文為原告所盜用，而支票2並無
    被告之簽名，僅有表示該支票為被告使用之文字等語。經核
    ，兩造間既係配偶關係，衡諸常情，一方能取得他方印章之
    情事，並非難以想像，而審酌支票2旁亦僅有「玉書用」等
    文字，依其文義，仍難認為係被告所為之簽名，且亦無任何
    相關借貸事宜記載，自難徒憑原告持有上開支票即認兩造借
    貸契約成立，則被告所辯，尚非無稽，是原告所述，仍難據
    為其有利之認定。
  3.原告雖又提出支票5、退票及存款明細、泰山鄉農會存單存
    款交易明細表各1紙，以為其借款之證明。查原告主張於91
    年8月20日與同年10月22日，分別將定存解約並提領60萬、
    50萬元，此即前述支票2金額110萬元支票之提款證明云云，
    惟此僅足證明原告當時二次提款證明，是否已將該二次提款
    交付被告仍屬不明，且該二次解約提款日期相差達二個月，
    而所述支票2金額110萬元支票之發票日則係92年7月22日，
    三者間能否謂有何關連性，已屬可疑。另80萬元提款部分則
    係81年10月14日解約，距今更達18年，是前開原告所提出之
    支票，其發票日既多有塗改，除上開支票2、3外，更無其他
    所主張支票1、4之出借資金來源憑證，即難據以勾稽上開證
    據所示之存提款解約日期與原告所主張之借款之有何關聯性
    ，而原告主張經退票事後補足之支票5之13萬元支票即係利
    息票，但已為被告所否認，原告又未提出其他證據證明，已
    不足認係往來支付利息之用。且該支票發票日係88年間，究
    係何筆借款如何計算利息亦未據原告指明，自不足據為系爭
    借貸契約成立之佐證。況原告更未能提出交付被告上開主張
    借貸款項之任何積極證據。是上開證據均不適於證明兩造間
    借貸契約之成立，而不足憑採。
  4.再者，原告主張交付金錢予被告時，並無其餘第三人在場，
    已為原告於本院審理中所當庭自認。則原告主張上開款項係
    委由其子邱顯鏡前往提款等情，縱認屬實，亦僅能證明原告
    提款事實而未能證明其有交付款項予被告之事實，則原告聲
    請訊問證人邱顯鏡，亦不能證明上開交付借款之待證事實，
    即無必要。是揆諸首揭說明，綜合全辯論意旨及事證，顯不
    能認兩造間有何金錢借貸關係存在，而票據原因關係所出多
    端，自不能徒憑原告持有系爭支票5紙，即認兩造借貸契約
    成立，是原告依據消費借貸之法律關係，請求被告返還借款
    等情，即屬無據，自無可採。
四、綜上所述，本件原告未能舉證證明兩造間有何5,212,500元
    之消費借貸關係存在，從而，原告依消費借貸之法律關係，
    請求被告給付原告5,212,500元，及自支付命令送達翌日起
    至清償日止，按週年利率5%計算之利息，為無理由，應予駁
    回。又本件原告之訴既無理由，其假執行之聲請亦失所附麗
    ，自應併予駁回。
五、本件事證已臻明確，兩造其餘攻擊防禦方法及證據，經審酌
    後，對判決結果不生影響，爰不一一論述，併此敘明。
六、據上論結，本件原告之訴為無理由，爰依民事訴訟法第78條
    ，判決如主文。
中    華    民    國    99    年    11    月    30    日
                  民事第二庭    法  官  朱耀平
以上正本係照原本作成
如對本判決上訴，須於判決送達後20日內向本院提出上訴狀
中    華    民    國    99    年    11    月    30    日
                                書記官  林珊慧
┌───────────────────────────────────────┐
│附表：                                                                        │
├───┬─────┬─────┬───────┬──────┬─────┬──┤
│編  號│發  票  人│付 款 人  │發   票   日  │ 票面金額   │ 支票號碼 │備考│
│      │          │          │              │（新台幣）  │          │    │
├───┼─────┼─────┼───────┼──────┼─────┼──┤
│001   │協能工業股│第一商業銀│不詳年12月31日│133萬2,500元│DA0000000 │    │
│      │份有限公司│行新莊分行│              │            │          │    │
├───┼─────┼─────┼───────┼──────┼─────┼──┤
│002   │協能工業股│第一商業銀│92年7月22日   │110萬元     │RB0000000 │    │
│      │份有限公司│行新莊分行│              │            │          │    │
├───┼─────┼─────┼───────┼──────┼─────┼──┤
│003   │協明實業股│臺灣中小企│不詳年4月16日 │80萬元      │AN0000000 │    │
│      │份有限公司│業銀行新莊│              │            │          │    │
│      │          │分行      │              │            │          │    │
├───┼─────┼─────┼───────┼──────┼─────┼──┤
│004   │協明實業股│第一商業銀│不詳年6月30日 │198萬元     │LA0000000 │    │
│      │份有限公司│行新莊分行│              │            │          │    │
├───┼─────┼─────┼───────┼──────┼─────┼──┤
│005   │協明實業股│臺灣中小企│不詳年2月7日  │13萬元      │AN0000000 │    │
│      │份有限公司│業銀行新莊│              │            │          │    │
│      │          │分行      │              │            │          │    │
└───┴─────┴─────┴───────┴──────┴─────┴──┘

司法院資訊處製作；財團法人民間司法改革基金會備份。
